臺灣新竹地方法院民事判決　九十三年度訴字第四七一號
　　原　　　告　丁○○
　　　　　　　　　　　　　　六.
　　訴訟代理人　徐原本律師
　　被　　　告　乙○○○
　　訴訟代理人　甲○○
上列事人間確認債權不存在事件，本院於民國九十三年十二月十
六日辯論終結，判決如下：
    主      文
原告之訴駁回。
訴訟費用由原告負擔。
    事實及理由
一、原告主張：
（一）原告於民國（下同）八十六年六月間，以所有之坐落新竹
      縣寶山鄉○○段九九六地號等十九筆土地，為擔保對被告
      所負之借款、票據等一切債務之清償，設定新台幣（下同
      ）六百萬元之最高限額抵押權予被告，惟被告實際上僅交
      付五百四十萬元予原告，且原告自八十七年二月十五日起
      至八十八年九月二十日止，已陸續清償被告共一百四十六
      萬四千元之本金，是原告僅尚欠被告三百九十三萬六千元
      ，惟被告竟主張原告仍尚欠六百萬元，茲兩造就系爭借款
      之數額有爭執，是原告有即受確認判決之法律上利益，從
      而原告提起本訴，應屬合法正當。
（二）原告係受詐欺始簽立同意書予被告：
      被告之夫甲○○要求原告必須書立同意書後始會撥款予原
      告，而八十六年八月十五日被告邀原告至戊○○代書事務
      所書立同意書，當時被告已將「同意書」書妥內容，要求
      原告先於立同意書人欄簽名、蓋章，並在其旁記載：「當
      日新台幣六百萬元正領收」後再付款，詎料嗣後被告之夫
      甲○○稱原告之胞弟欠其六十萬元，其未經原告同意逕行
      由系爭借款扣除六十萬元，是被告陸續僅交付五百四十萬
      元予原告，故原告係受被告詐欺而簽立前開同意書。且按
      金錢借貸為要物契約，應由貸與人就交付金錢之事實負舉
      證責任，故被告主張有貸與六百萬元予原告，自應由被告
      就前開事實負舉證責任，況本件貸款金額龐大，被告若要
      提出付款之票據或轉帳憑證，並非難事。又被告稱其在於
      原告書立同意書前即陸續將系爭借款金額交付原告，並非
      事實，請被告提出付款之票據，證明其所稱屬實。
（三）原告簽立有關系爭借款之利息借據及本票，係受脅迫所為
      ：被告之夫甲○○於九十二年一月十日帶不明人士軟硬兼
      施要脅原告書立利息之借據及本票，軟的方面，被告稱：
      如原告書立上開借據及本票，被告將不會聲請拍賣原告設
      定抵押權之土地；硬的方面，被告之夫及不明人士皆惡言
      威脅，原告顧及名譽及家人之安危，不得不書立前開借據
      及本票。又系爭借款並無利息，故原告提出之清償明細表
      上所列之金額係清償系爭借款本金。
（四）另原告起訴狀後附之清償明細表，其中八十三年三月十日
      係誤載，應為八十八年三月十日。另八十六年六月二十九
      日亦係誤載，應係八十八年六月二十九日，且原告簽發之
      前開票據均有兌現。至於就本院九十二年度執字第六三七
      二號執行案件，本院執行處未將裁定送達原告，另執行狀
      繕本亦未送達原告。
（五）綜上所述，原告之訴為有理由，乃聲明：確認兩造間於八
      十六年七月三十一日所設定最高限額六百萬元之抵押權所
      擔保之債權，超過三百九十三萬六千元部分，其債權不存
      在。
二、被告則以：
（一）原告與被告原係好友，被告為幫助原告資金週轉，於八十
      六年間借給原告系爭借款六百萬元，原告並提供其所有之
      寶山鄉○○段九九六地號等十九筆土地設定最高限額六百
      萬元之抵押權予被告，而被告在八十六年八月十五日之前
      已陸續給付六百萬元之借款予原告，並約定月息為三萬七
      千元，原告支付至八十八年間即未支付，嗣後原告於九十
      年三月十五日簽立切結書，表明其將於九十年七月還款，
      當時被告另借給原告二百萬元，原告亦提供其所有之新竹
      市○○○段二五三之一地號土地設定二百萬元之抵押權予
      被告，故前開切結書載明被告貸款八百萬元。此外，原告
      曾於八十七、八十八年間陸續以其支票或第三人之支票，
      向被告或被告之夫甲○○借款，或經被告之夫向第三人調
      現，轉借予原告，是清償明細表所列之支票，或係給付利
      息，或係其他金錢往來，皆非用以清償原告積欠被告之本
      金。
（二）系爭借款係六百萬元一事，除有原告提供坐落新竹縣寶山
      鄉○○段九六九地號等十九筆土地予被告設定最高限額六
      百萬元之抵押權外，尚有左列事證可證：
  １、原告於八十六年八月十五日在其所有前開十九筆抵押土地
      交予被告耕作之同意書上，親筆記載「當日新台幣六百萬
      元正領收」等字樣並簽名蓋章，若被告僅交付原告五百四
      十萬元，則原告不可能為上開記載。
  ２、原告除仍欠被告系爭借款六百萬元，尚欠被告另筆借款二
      百萬元，共計八百萬元未清償，故原告於九十三年三月十
      五日又出具切結書，其上載明：「丁○○（即原告）將所
      有坐落寶山鄉○○段等土地向乙○○○（即被告）抵押貸
      款新台幣八百萬元，自民國八十八年四月十五日起，依照
      中央銀行核定利率計息，目前借款人經濟週轉困難無法付
      息，俟該等土地出售後，本息一次還清，該土地目前台電
      接洽承購中，期間約於民國九十年七月底止，若未完成時
      ，由乙○○○處理」，由前開記載可知系爭借款確為六百
      萬元。
  ３、原告於九十二年一月十日出具之借據，其上載明：八十八
      年八月十五日起至九十一年八月十五日止之利息未付，共
      欠利息一百四十三萬四千元未付，由此亦證原告所欠被告
      之系爭借款為六百萬元，並非原告主張之五百四十萬元且
      無息。又原告為支付前開利息，曾簽付票號０七一八二九
      號、面額一百四十三萬四千元之本票一紙予被告，惟嗣後
      未獲兌現，於此益見原告尚無能力償付利息，遑論其所欠
      之系爭借款本金六百萬元，是以原告所欠之系爭借款仍為
      六百萬元。
  ４、原告負欠被告系爭借款六百萬元及另筆借款二百萬元，由
      於迭催未還，被告乃向本院聲請核發八百萬元之支付命令
      （本院八十九年度促字第八六八五號支付命令），該支付
      命令所載之八百萬元中，其中二百萬元，被告已因拍賣原
      告之他筆不動產而受償。設若原告未負欠被告系爭借款六
      百萬元，而僅欠被告五百四十萬元，則原告於收受前開支
      付命令時，必當提出異議，惟原告當時並未提出異議而遲
      至其土地遭查封拍賣之日，始提出本件確認之訴，顯見原
      告之目的係企圖阻撓及拖延強制執行程序，誠非其對系爭
      借款金額有何爭議或兩造間就此借款有何不明確之情形。
（三）原告尚未清償系爭借款之本金：
      按清償人所提出之給付，應先抵充費用，次充利息，次充
      原本，民法第三百二十三條定有明文。查原告起訴狀清償
      明細表所列面額三萬七千元之土地銀行新竹分行支票十六
      紙，皆係原告過去以之償付系爭借款之利息，此從前開支
      票簽付日期均為每月之十五日，且票號為連號，及金額均
      為三萬七千元各節，顯可推知前開支票乃原告償付系爭借
      款利息所簽付予被告者，原告稱前開支票係用以償還系爭
      借款原本，與事實不符。
（四）原告起訴狀所附清償明細表所載面額三萬七千元以外之其
      他支票，皆係原告過去或由被告或向被告之夫甲○○，或
      經由被告之夫甲○○轉向第三人調現借予原告之支票，均
      非償還系爭借款原本或利息之支票，此自該等支票金額不
      一致，及該等支票到期日之不規則，以及原告簽發該等支
      票後，原告在前述同意書、切結書、借據上，均承認負欠
      原告系爭借款為六百萬元等情可得證明，亦證該等支票均
      非償還系爭借款之支票。
（五）原告於八十八年一月份之後簽立之票據大部分都遭退票，
      且係原告持票向被告兌現，之後提示並未兌現，嗣後經兩
      造於九十二年一月十日彙算兩造間之債權債務關係，確定
      原告仍積欠被告六百萬元之借款本金及自八十八年八月至
      九十一年八月之一百四十三萬四千元之利息，就利息部分
      原告有簽立借據並同時簽發本票予被告，就本金部分，原
      告表示待其出賣土地後再行處理，是原告確實尚欠被告系
      爭借款六百萬元。
（六）綜上所述，原告之訴顯無理由，因此聲明請求駁回原告之
      訴等語。
三、程序方面：
（一）認法律關係之訴，非原告有即受確認判決之法律上利益者
      ，不得提起之；確認證書真偽或為法律關係基礎事實存否
      之訴，亦同，此為民事訴訟法第二百四十七條第一項所明
      定。又民事訴訟法第二百四十七條所謂即受確認判決之法
      律上利益，係指因法律關係之存否不明確，致原告在私法
      上之地位有受侵害之危險，而此項危險得以對於被告之確
      認判決除去之者而言，故確認法律關係成立或不成立之訴
      ，苟具備前開要件，即得謂有即受確認判決之法律上利益
      （最高法院著有三十二年上字第三一六五號、四十二年臺
      上字第一○三一號判例意旨可資參照）。查原告起訴主張
      被告對於原告之借款債權，已因部分清償而不存在，既為
      被告所否認，則兩造間借款債權之存否現既不明確，致原
      告在私法上之地位有受侵害之危險，揆之上開說明，原告
      提起本件確認之訴，以排除此項危險，自難謂其無即受確
      認判決之法律上利益，要屬無疑。
（二）再按訴狀送達後，原告不得將原訴變更或追加他訴，但請
      求之基礎事實同一者，不在此限，民事訴訟法第二百二十
      五條第一項第二款定有明文。查本件原告起訴時，原請求
      確認被告對原告之金錢債權，超過三百九十七萬六千元部
      分，其債權不存在，聲明並不明確，其後基於同一事實，
      於九十三年八月二日具狀將聲明變更為確認兩造間於八十
      六年七月三十一日所設定之六百萬元之抵押債權，超過三
      百九十三萬六千元部分，其債權不存在，徵諸上開規定，
      於法相合，應予准許。
四、本院依職權調閱本院九十二年度執字第六二七二號民事強制
    執行程序卷、九十年度拍字第四六七號拍賣抵押物民事卷。
五、兩造不爭執事項：
（一）被告所提出由原告書立之同意書、切結書、借據及本票（
      參第二三至二五頁）之真正。
（二）對證人戊○○所為證述之內容，均不爭執。
（三）對本院九十二年度執字第六二七二號卷內所為強制執行之
      卷證資料，均不爭執。
（四）對本院九十二年度拍字第四六七號卷內資料，均不爭執。
六、兩造之爭點經整理後應為：
（一）原告究向被告借貸若干借款本金？有無利息約定？（包含
      原告是否受被告詐欺始簽立同意書予被告？原告是否受被
      告脅迫始簽立系爭借款之利息借據及本票
　　　予被告？）
（二）原告有無清償其中二百零六萬四千元之前開借款本金，即
      ，原告有無將積欠被告之借款清償至其所主張之超過三百
      九十三萬六千元部分不存在？
七、得心證之理由：
（一）兩造間依前揭抵押權設定契約所為之借貸款應為六百萬元
      ，且該借貸款有利息之約定：
      按當事人主張有利於己之事實者，就其事實有舉證之責任
      。但法律別有規定，或依其情形顯失公平者，不在此限，
      此為民事訴訟法第二百七十七條所明定。又原告訴請確認
      法律關係不存在之消極確認之訴，如被告主張其法律關係
      存在時，應由被告負舉證責任，最高法院十九年上字第三
      八五號、二十八年上字第一一號、四十二年台上字第一七
      ○號判例可資參照。本件原告主張向被告共借款五百四十
      萬元，且已清償二百零六萬四千元，訴請確認超過三百九
      十三萬六千元部分之借款債權已因清償而不存在，被告抗
      辯就系爭抵押權所擔保之債權係六百萬元，並有利息約定
      本金部分全數未清償等語，已據其提出由原告書立之同意
      書、切結書及借據暨本票各一紙為證，經查：
　　１、兩造於八十六年七月二十六日簽訂抵押權設定契約（登
  　　　記日期為同月三十一日），就原告所有坐落新竹縣寶山
    　　鄉○○段雙溪小段一三二之二、一三二之三、一三三、
      　一三三之一、一三四、一三四之一、一三六之一、一三
        七、一三八之一、一三九、一三九之二、一三九之五、
        四八四之六、四八五、四八八、四八九、四九二之一二
        、五一一、五一二地號等十九筆、應有部分均各五分之
        一之土地，為被告設定最高限額抵押權六百萬元，權利
        存續期間自八十六年七月二十六日起至八十八年七月二
        十五日止，利息及違約金則分別依照中央銀行規定之利
        率、違約金標準計算，債務清償日期為八十八年七月二
        十五日等情，有土地抵押權設定契約書原本附於本院九
        十二年度執字第六三七二號執行卷及上開土地登記謄本
        等件在卷（參第二八至八三頁）可按，原告不爭執其真
        正，堪信為真實。
　　２、被告抗辯早於上開抵押權設定契約書簽立之前，兩造已
  　　　有金錢借貸往來，原告直至八十六年間，共欠被告六百
    　　萬元，被告為求債權有保障，要求原告應提供擔保，兩
      　造始簽訂系爭抵押權設定契約書，原告並於同年八月十
        五日至代書戊○○處簽立同意書同意被告無償使用上開
        土地，被告是經代書提醒才要求原告須在其上加註已領
        收六百萬元等語，有其提出之同意書一紙（參第二三頁
        ）在卷可按，原告雖不爭執為其所親簽，但主張只收受
        五百四十萬元，而該同意書乃受被告詐騙而簽立云云；
        惟，觀諸該同意書上之「立同意書人丁○○（即原告）
        」旁，註記有「當日新台幣陸佰萬元正領收」之字樣，
        且該字樣下復蓋有原告之印文，姑不論兩造間借款經過
        為何，若原告直至同意書上所列日期之前，共欠被告其
        所主張之五百四十萬元一節為真，在同意書上應係註記
        五百四十萬元，當不致於親寫六百萬元之金額；且原告
        就其所主張五百四十萬元借款之經過，前後所述不一，
        原告先稱簽同意書當日共取得被告交付之二紙支票，且
        在交付時表示原告之弟欠伊六十萬元，故扣除六十萬元
        後交付原告五百四十萬元云云（參第八七、八八及八九
        頁），其後改稱簽了收據（應係同意書）後，被告才陸
        陸續續交付五百四十萬元云云（參第一０二頁），兩者
        陳述內容完全不同，已難認為真實；再者，原告先主張
        該同意書是被告事先寫好後要求原告簽名蓋章云云（參
        第八九、九一頁），其後復改稱同意書是在代書面前寫
        的等語（參第八八頁），其陳述之憑信性極低，殊難足
        取；另證人即代書戊○○到院證稱：「（其上註明『當
        日新台幣六百萬元正領收』其意為何？）我只寫同意書
        之內容，這句話不是我寫的，我也不清楚：：」、「他
        們當日僅來設定抵押權，並沒有任何金錢受授。」等語
        （參第九九、一００頁），可知系爭同意書係在代書面
        前完成，並由代書書寫內容，原告稱係被告先行擬妥後
        要求其簽章云云，並不可採；再者，若在簽立系爭同意
        書之前，原告未曾收受任何金錢，實難想像原告為何在
        其上親寫已收受六百萬元整之文字；又雖其上係記載「
        當日：：領收」等文字，與被告主張之在該日之前已陸
        續交付借款共六百萬元予原告之抗辯亦有所不符，惟被
        告在該日之前已如數將借款交付原告，故於當日要求原
        告簽下借貸款之文字，原告始書立前開文字一節，其成
        立之可能性遠大於原告未收受任何款項卻願意在其上書
        立領數六百萬元之主張；另原告主張因被告要求必須書
        立同意書後才同意撥款云云，惟觀該同意書之內容係在
        說明原告同意將抵押予被告之十九筆土地之耕作權交由
        被告使用（參第二三頁），與借款事宜無關，被告是否
        撥款與原告是否同意被告使用土地二者間並無關聯，倘
        若被告當時尚未借款予原告，其並無須令原告在該同意
        書上列載已收受款項等文字之理由，原告亦無法說明，
        在其有一定之智識程度下，何以未拿到任何款項，卻在
        同意書上親載自己欠他人借款之不利於自己之文字，原
        告未舉證而空言主張被告要求須書立後始同意撥款云云
        ，與常情不符，無法採信。
　　３、另被告就原告所欠之前開六百萬，及原告另積欠之二百
  　　　萬元共計八百萬元，於八十九年八月十四日具狀向本院
    　　聲請對原告核發支付命令一節，除有被告提出之八十九
      　年度促字八六八五號支付命令外，並經本院調卷後核閱
        無誤，原告主張未收受該支付命令，無從異議云云；惟
        查該支付命令係於八十九年九月二十一日送達原告，由
        原告親收一節，有其上蓋有原告「丁○○」印文之送達
        證書附於該支付命令卷內可查，且該印文核與原告於九
        十二年八月二十一日提出至本院民事執行處之申請狀（
        參九十二年度執字第六三七二號卷一）所蓋用之原告印
        文相符，原告空言未收受支付命令云云，為無理由，而
        原告就被告於八十九年八月間對伊聲請核發共計八百萬
        元支付命令一節，因未表示何異議而告確定，準此，原
        告既在八十九年八月間仍分別積欠被告二百萬、六百萬
        元之借款，則其主張只收到被告所借之五百四十萬元云
        云，即乏根據，應無理由。
　　４、原告主張若被告有借款六百萬元予原告，應就其有交付
  　　　金錢之事實負舉證責任云云；惟，被告提出前開同意書
    　　，其上有原告親簽已收受六百萬元之文字記載，原告復
      　不否認為其所親簽，且被告就原告所為本件之欠款加計
        另外借貸二百萬元共計八百萬元，除向本院請求核發支
        付命令，本院核發後原告甚且未為異議均已如前述，應
        認被告就兩造間有六百萬元借款之法律關係存在之事實
        已盡其舉證責任，此時舉證責任應轉換至原告，應由原
        告就兩造間借款事實之不存在更行舉證。原告主張前開
        同意書係被告詐欺所為云云，並請求傳訊證人即其子丙○○，惟原告自九十三年五月十一日起訴開始，就其與
        被告間系爭借款事實之經過，前後為數次不同之陳述已
        如前述，九十三年八月二日本院行言詞辯論程序時，原
        告雖有為同意書係遭被告詐欺所為之陳述，本院訊以就
        此部分之舉證方法為何時，原告訴訟代理人主張查明後
        再陳報等語，惟苟若同意書係遭被告詐欺而為，當時原
        告既亦在庭上受訊，被詐欺之事實又已是過去己身已發
        生之事，原告卻未曾當庭提出遭被告詐欺之親身經歷相
        關情形，其後復未就受被告詐欺之事實，提出證明之方
        法，直至九十三年十二月十六日言詞辯論期日忽當庭主
        張其子丙○○可證明其係遭被告詐欺而簽立系爭同意書
        云云，實難令人苟同；再者，原告已自認系爭同意書係
        在代書戊○○面前所為等語，而證人戊○○證稱當日係
        兩造二人至其事務所表明要設定抵押權事宜，未曾提及
        有他人在場，且兩造當時沒有吵架或口角等語（參第九
        九、一００頁），而系爭同意書又非關借貸事宜，僅提
        及土地使用之事已如上述，是被告並無詐欺原告之必要
        或理由，是本院難以產生原告有受被告詐欺而簽立系爭
        同意書之心證，原告空言主張遭被告詐欺云云，為無理
        由。
　　５、再觀被告提出九十年三月十五日由原告書立之切結書（
  　　　參第二四頁），其上記載：「立切結書人丁○○（即原
    　　告）將所有坐落寶山鄉○○段等土地向乙○○○（即被
      　告）抵押貸款新台幣捌佰萬元，自民國捌拾捌年肆月拾
        伍日起依照中央銀行核定利率計息，目前借款人經濟週
        轉困難，無法計息，俟該等土地出售後本息一次還清（
        該土地目前台電接洽承購中），期間約於民國九十年七
        月底止，若未完成時由乙○○○處理。」等文字，其內
        容與被告抗辯原告向其借款六百萬後，另借貸二百萬元
        ，於八十八年間原告所付之利息票跳票後，被告屢催不
        付，其後原告始於九十年三月十五日簽立切結書表示共
        向被告借貸八百萬元，因經濟困難無法付息一節之說法
        相符，而原告復不爭執該切結書內容均為其所書立，則
        原告於九十年三月十五日當時既尚欠被告八百萬元，至
        少可證絕非原告主張之五百四十萬元，且兩造間借貸往
        來依原告自己書立之該切結書可證就借貸之款項亦有計
        算利息。再者，原告於九十二年一月十日復出具借據及
        本票各一紙（參第二五頁）交付被告，該借據記載：「
        茲有座落：：等田地（即上述十九筆供設定抵押之土地
        ）：：，持分五分之一權利範圍，向乙○○○設定抵押
        陸佰萬元止，自八十八年八月十五日起九十一年八月十
        五日止利息壹佰肆拾萬肆仟元正，於本票開立同額乙
        紙為憑」等文字，原告就該借據內容係其親寫一節復不
        爭執，益證兩造間就系爭六百萬元借款有計息，且原告
        因未付利息，始於九十二年一月十日專就利息部分書立
        借據，並簽發同額本票交付被告收執等情為真。
　　６、原告主張前揭切結書、借據及本票皆因遭被告脅迫所為
  　　　云云，並請求傳訊其子丙○○到庭作證；被告否認有脅
    　　迫原告，抗辯九十二年一月十日當日還買麵到原告家給
      　原告吃，根本未見到原告之子等語；證人丙○○經本院
        通知後，雖具狀陳稱當日受邀擔任禮車司機無法到庭等
        語，惟該事項並非何重大理由，應認其無正當理由不到
        庭；況且：
        (1)就切結書部分，原告本人於先前本院九十三年八月二
          日行言詞辯論程序時，未曾提及其遭被告脅迫時有其
          子在場，其當庭所提出之民事準備書狀（一）亦完全
          未提及有關切結書之事，其至同年十月二十八日提出
          之準備書狀二亦僅稱之所以會書立切結書係因被告之
          夫向原告謊稱如原告書立切結書，被告就不會聲請法
          院拍賣，原告信以為真，才會書立該切結書等語（參
          第一０七、一０八頁），亦未曾論及證人可證明原告
          遭被告脅迫簽下切結書等節，原告直至同年十一月九
          日言詞辯論期日，忽稱「當我寫好切結書後，我兒子
          丙○○剛好回到家看到，被告便帶著三、四個人離去
          ，我兒子還追出去還追不到」等語（參第一一三頁）
          ，原告前後不一致之陳述，實難憑信為真，無法採信
          ；再者，抵押權人於債權已屆清償期未受清償者，依
          民法第八百七十三條第一項規定，本得聲請法院拍賣
          抵押物，此係債權人權利之行使，故若原告借款後無
          法清償，被告聲請法院拍賣抵押物乃係行使其權利，
          原告主張被告脅迫要聲請法院拍賣抵押物，只好簽切
          結書云云，恐有誤會；又，依兩造抵押權設定契約書
          （附於本院九十二年度執字第六三七二號執行卷內）
          所載，系爭抵押權存續期間至八十八年七月二十五日
          止，則若原告有依約清償，被告本無從聲請拍賣抵押
          物，更無從令原告出具切結書，若原告未依約清償，
          則被告於八十八年七月二十五日時，大可直接聲請法
          院拍賣系爭抵押物以實現自己債權，又何須脅迫原告
          簽立切結書，且依該切結書內容係將還款日期設定在
          九十年七月底止，把原先被告在八十八年間已可實行
          之權利延後二年，此乃限制被告權利之實行，被告又
          何須脅迫原告去簽立一個對自己不利之切結書？應認
          係原告遲未付息及清償對被告之借款，被告始要求原
          告出具切結書，以保障自己債權之抗辯為真，且被告
          抗辯原告自八十八年間起未付息一節，與原告書立該
          切結書內容言及自八十八年四月十五日起無法付息之
          陳述相符，原告空言遭被告脅迫簽立切結書云云，與
          常情不符，殊無足取。
　　　　(2)就借據及本票部分，亦與前述情形相同，原告在先前
  　　　　之言詞辯論期日不曾就其遭受脅迫之親身經歷提及其
    　　　子丙○○可證明，所出具之書狀亦僅陳稱九十二年一
      　　月十日被告之夫帶來不明人士軟硬兼施，要脅原告書
        　立利息之借據及本票等情，復未曾主張原告之子可為
          證明（參第九一、九二頁），直至同年十月二十八日
          始具狀請求傳喚證人即其子丙○○，待證事實為其知
          悉原告在何種情況下書立系爭借據及本票等語（參第
          一０八頁），已難使人信服；又，被告於九十年八月
          三十一日已具狀向本院聲請拍賣上開抵押物（參本院
          九十年度拍字第四六七號卷第二頁），其中即載明原
          告向被告借款六百萬元未還，經本院裁定准予拍賣抵
          押物，且該裁定經合法送達後，原告未曾提出不服而
          告確定，則被告於裁定確定後本可即時地對原告前開
          十九筆土地聲請強制執行，實現自己債權，何須脅迫
          原告簽立系爭借據？且從被告於九十一年四月間即取
          得拍賣系爭抵押物之裁定，卻遲至九十二年六月二十
          五日始向本院具狀聲請強制執行（參前開執行卷），
          益證被告在九十二年一月十日原告書立借據及本票交
          付被告收執後，應原告要求而暫不強制執行之抗辯為
          真。綜上，原告空言主張切結書、借據及本票係遭被
          告脅迫而為云云，不足為採。
    ７、原告另主張被告之夫即本件被告訴訟代理人曾至國稅局
        應詢時，向承辦人員表明本件借款無利息約定云云，並
        請求向財政部臺灣省北區國稅局新竹縣分局竹東辦事處
        函調八十八年至九十二年間之詢問筆錄；被告訴訟代理
        人則抗辯當時原告一直還不出錢，其有表示只要原告還
        本金即可，不要利息，確實有向承辦人員表示不要利息
        ，惟原告其後連本金都沒有還，兩造才會在九十二年一
        月十日再計算利息等語。是被告既已自認原告前開主張
        之事實，則原告聲請函調筆錄，核無必要；再者，原告
        既於九十二年一月十日出具承認積欠利息之借據予被告
        ，當係取代先前之協議而另為新的約定，是雖被告曾表
        示不必支付利息等語，原告亦無法用以推翻之後兩造重
        新所為之約定，此部分事實無法為有利於原告之認定，
        附此敘明。
（二）原告無法證明其已清償積欠被告之借款中之二百零六萬四
      千元借款本金：原告主張已清償對被告之欠款中之二百零
      六萬四千元云云，並提出清償明細表一紙為證，被告否認
      該清償明細表所列支票之交付係清償借款本金，並以其中
      面額三萬七千元之支票均係利息之給付，也均有兌現，其
      餘金額之支票，或係被告向朋友借票予原告，原告卻當作
      清償借款，或係原告另向被告借款調現簽發支票予被告，
      兩造間之金錢往來實際上超過八百萬元，兩造係在九十二
      年一月十日將債權債務關係確定下來，即原告尚欠被告六
      百萬元之本金及利息一百四十三萬元，利息部分，原告開
      立同額本票交被告收執，本金原告則表示待賣了土地再處
      理等語置辯。原告就其所主張已清償部分本金之事實，除
      提出清償明細表外，並無其他有利於己之證據資料以實其
      說，另查：
　　１、原告在前開九十年三月十五日其所書立之切結書中，既
  　　　陳述自八十八年四月十五日起之利息因經濟困難無法付
    　　息，要求俟台電承購系爭抵押土地後將就本息一次還清
      　（參第二四頁）等語，則原告在八十八年間甚且連利息
        都無法給付，已難想像何以當時原告會有資金可清償本
        金。
　　２、又，按清償人所提出之給付，應先抵充費用，次充利息
  　　　，次充原本，民法第三百二十三條定有明文，兩造間就
    　　六百萬元之借款有利息之約定，且原告於切結書及借據
      　中均承認有利息尚未給付一節已如前述，而原告無法證
        明前開清償明細表內之支票皆已兌現且均係用以清償其
        對被告間六百萬元之借款本金等情亦已如前述，縱若原
        告主張前揭支票係清償本金一節為真，並假設前開支票
        亦皆已兌現，原告復無法說明兩造在仍有利息未付之情
        況下，何以前揭清償明細表所列支票二十餘紙可以用以
        抵充原本，而無需先抵充利息？且依該切結書原告自陳
        自八十八年四月起之利息未付等語，反與被告抗辯清償
        明細表中之三萬七千元部分均係利息，原告自八十八年
        間即未再支付利息之說法相符，且均係針對利息為之，
        未曾提及本金，原告以一紙清償明細表即主張已清償部
        分本金云云，不符前開規定，難以採信。
　　３、再者，原告於九十二年一月十日出具借據及簽發本票交
  　　　付被告，在借據中已記載自八十八年八月十五日起至九
    　　十一年八月十五日止，就六百萬元之借款利息為一百四
      　十三萬四千元，並就利息部分簽發同額本票交付被告（
        參第二五頁），而該清償明細表所列之支票日期又均在
        八十九年之前，設若原告係以該表所列支票清償其對被
        告之借款本金一節為真，則原告在八十九年之前既已清
        償部分借款，何須於九十二年間復承認有利息未付及本
        金全數未給付？原告在九十年、九十二年分別出具切結
        書、借據等文件交付被告承認仍有利息及本金未付之情
        況下，卻主張其在八十七、八十八年間依清償明細表所
        交付之支票皆係用以清償對被告之借款本金，先前所為
        與之後主張矛盾，無法採信。
  　４、原告另主張上揭九十二年一月十日書立之借據及本票係
    　　遭被告帶不明人士前來威脅，原告為顧及名譽及家人安
      　危，才不得不簽立該借據及本票，且由本票上金額寫成
        「壹佰肆拾萬元肆仟元整」及發票日寫成「九十一年
        六月一日」、到期日寫成「九十一年一月十五日」，可
        見原告當時受驚嚇之程度云云；惟查原告無法證明有遭
        被告脅迫及此主張有悖常情已如前述，且雖系爭本票所
        記載之發票日、到期日與實際簽發日不符，至多僅係影
        響該本票在票據法上之有無效認定，並不影響該紙本票
        簽發之民法法律效果，而原告顯然未爭執該本票非於當
        日簽發，只主張係受驚嚇所為，惟是否受到驚嚇與該驚
        嚇是否因遭脅迫而來之間，並無必然關係，無法憑為有
        利於原告之認定，且仍無礙原告在當日所為書立借據及
        簽發本票事實之認定，原告持自己誤寫之本票主張係遭
        脅迫云云，恐嫌速斷，應無理由。
　　５、況且，被告於八十九年八月間聲請本院核發共計八百萬
  　　　元之支付命令並已確定一節已如前述，是原告若在此之
    　　前有清償部分借款，當於收受支付命令時提出異議，惟
      　原告並未為之，而清償明細表內所附之支票發票日又俱
        在八十九年之前，是以，原告既稱明細表內所附八十七
        、八十八年間所簽發交付予被告之支票均係用以清償對
        被告之借款本金，卻未在之後的八十九年間被告聲請核
        發八百萬元支付命令時為任何異議，原告之主張與其行
        為前後不一，殊難採信。
　  ６、綜合上情，應認從被告所提出由原告親立之前開同意書
    　　、切結書、借據暨本票，對照本院八十九年促字第八六
      　八五號支付命令卷、九十二年執字第六三七二號等卷證
        資料觀之，與被告抗辯原告自八十八年間開始未付利息
        ，始於九十年三月間書立切結書予被告，言明將於九十
        年七月底本息一次還清，其後仍遲無下文，嗣於九十一
        年一月十日再次親立借據，表明對被告仍有欠款六百萬
        元及所欠利息一百四十三萬四千元，並就利息部分開立
        同額本票交付被告等語之說法相符，且可證六百萬元本
        金全數未還，及仍積欠先前未支付之利息一百四十三萬
        四千元，原告未能證明該清償明細表均係清償對被告借
        款中之本金，且就其中面額為三萬七千元以外部分之支
        票亦未證明已兌現，及縱若全數兌現，亦無法證明與本
        件借款之關聯為何，是難認原告已清償積欠被告之借款
    　　中之二百零六萬四千元借款本金，原告此部分之主張，
      　亦無理由。
（三）本件基於前述，被告既已就其對原告就上開抵押權所擔保
      之債權確有六百萬元本金債權存在，及仍有一百四十三萬
      四千元之利息債權一節，提出原告親簽之同意書、切結書
      及借據暨本票證明該事實，而原告始終無法證明被告對其
      債權係五百四十萬元，且無利息之約定，復無法證明其所
      提出之清償明細表中所列共二十八紙支票均係用以清償借
      款本金而非利息，且均全數兌現，本院無法產生原告所主
      張其已清償借款本金二百零六萬四千元，對被告僅剩本金
      三百九十三萬六千元之債務，其餘則不存在事實之心證，
      則原告訴請確認兩造間於八十六年七月三十一日所設定最
      高限額六百萬元之抵押權所擔保之債權，超過三百九十三
      萬六千元部分債權不存在，為無理由，應予駁回。
八、本件事證已臻明確，兩造攻擊防禦方法及舉證，經核與本件
    判決結果不生影響，爰不一一論述，併此敘明。
據上論結，本件原告之訴為無理由，依民事訴訟法第七十八條，
判決如主文。
中　　華　　民　　國　　94　　年　  1 　月　　13      日
                          民事第一庭　法  官  楊麗文
以上正本係照原本作成。
如對本判決上訴，須於判決送達後廿日內向本院提出上訴狀。
　　　　　　　　　　　　　　　　　　　書記官　洪木志
中　　華　　民　　國　　94　　年　　1　月     13      日
